【裁判字號】    93,建上易,30
【裁判日期】    950530
【裁判案由】    給付工程款
【裁判全文】
臺灣高等法院民事判決                93年度建上易字第30號
上  訴  人  勇灃機械工程有限公司
法定代理人  乙○○
訴訟代理人  陳鼎正律師
被上訴人    南莊營造股份有限公司
法定代理人  甲○○
訴訟代理人  黃瑞真律師
複代理人    鍾賢斌律師
上列當事人間，因請求給付工程款事件，上訴人對於中華民國93
年10月29日臺灣臺北地方法院92年度建字第 118號第一審判決提
起上訴，經本院於95年 5月23日言詞辯論終結，判決如下：
    主      文
上訴駁回。
第二審訴訟費用由上訴人負擔。
    事實及理由
一、上訴人起訴主張：被上訴人於民國90年 8月25日將臺灣高速
    鐵路C295土建標工地之反循環基樁工程 (以下稱系爭工程)
    ，委由上訴人承辦施作，與上訴人簽訂工程合約 (編號CP00
    00-00-0、以下稱系爭合約)，上訴人已全部完工交付；依系
    爭合約之特定條款第31條約定：「反循環基樁之鋼筋量以12
    5kg/m3估算 (鋼筋板車下料時乙方吊車需幫忙下料工作），
    若實際鋼筋量在135kg/m3以下時，則不予追加，若實際鋼筋
    量超過135kg/m3以上時，則超出 (125kg/m3)部分甲方以2.3
    元/kg(含鋼筋彎紮、運輸及油電）追加計價予乙方」，查上
    訴人完成系爭工程，經估算實際追加使用鋼筋總重量，已超
    過135kg/m3以上，依系爭合約之特定條款第31條之約定，共
    應給付上訴人新臺幣 (以下同)671,782 元(以下稱系爭工程
    款)；上訴人於完工交付後，91年2月1日 (91)勇字第910201
    01號函、91年7月5日(91)勇管字第91071501號函分別催請付
    款，竟未獲置理；為此，依契約關係，求為命被上訴人給付
    上訴人671,782元本息之判決(逾越上開金額本息之請求，原
    法院為其敗訴判決，未據聲明不服，不予贅述。 )。並聲明
    ：(一)原判決駁回上訴人後開第二項之訴部分廢棄。(二)廢
    棄部分，被上訴人應給付上訴人671,782元，並自民國91年2
    月 1日起至清償日止，按週年利率5%計算之利息。(三)第一
    、二審訴訟費用由被上訴人負擔。
二、被上訴人則以：上訴人業已將系爭合約第七期以後對於被上
    訴人所發生之債權，讓與予訴外人紘盛工程有限公司（以下
    稱紘盛公司），被上訴人已收受債權讓與之通知；系爭合約
    之義務部分，由其與紘盛公司共同負擔；再依系爭合約第 5
    條付款辦法之約定，未依約完成估驗計價並開立發票之請款
    條件，停止條件尚未成就，非得請求支付工程款；且其向被
    上訴人承攬施作之另一 DU-24-15D基樁工程，經業主抽樣施
    作完整性檢測，其測試結果不符施工品質之要求，被上訴人
    要求依約進行補樁及處理接樁工程，詎料，竟一再卸責，拒
    絕依約履行，為此，被上訴人依約向其求償9,646,423元，
    加計其他扣款 120,692元，被上訴人以此抵銷其鋼筋追加之
    工程款，已無餘額等語，資為抗辯。並聲明：(一)上訴駁回
    。(二)第二審訴訟費用由上訴人負擔。
三、上訴人主張被上訴人於民國90年 8月25日將系爭工程，委由
    上訴人承辦施作，與上訴人簽訂系爭合約，上訴人已全部完
    工交付；依系爭合約之特定條款第31條約定：「反循環基樁
    之鋼筋量以125kg/m3估算（鋼筋板車下料時乙方吊車需幫忙
    下料工作），若實際鋼筋量在135kg/m3以下時，則不予追加
    ，若實際鋼筋量超過135kg/m3以上時，則超出(125kg/m3)部
    分甲方以2.3元/kg（含鋼筋彎紮、運輸及油電）追加計價予
    乙方」，查上訴人完成系爭工程，經估算實際追加使用鋼筋
    總重量，已超過135kg/m3以上，依系爭合約之特定條款第31
    條之約定，共應給付上訴人 671,782元；上訴人於完工交付
    後，91年2月1日、7月5日分別以(91)勇字第91020101號函、
    (91)勇管字第91071501號函分別催請付款，迄未付款等事實
    ，為被上訴人所不爭執，且有系爭合約(含特定條款)、上訴
    人91年2月1日 (91)勇字第91020101號函、91年7月5日 (91)
    勇管字第91071501號函、被上訴人備忘錄、上訴人存證信函
    等影本在卷 (原審卷第7頁至第19頁、第26頁至第32頁)為憑
    ；上訴人主張之上開事實，應堪信為真實。
四、被上訴人以上訴人就系爭工程之工程款債權，已於91年 1月
    間讓與予訴外人紘盛公司，有解除合約同意書、切結書、紘
    盛公司出具之同意書(原審卷第49頁至第51頁)為憑等語為抗
    辯；經查：
(一)上訴人出具之解除合約同意書、切結書，分別載明：「上訴
    人承攬被上訴人系爭工程，因上訴人單方面因素，請准上訴
    人解除系爭合約，轉由紘盛公司承續，並配合被上訴人完成
    本約工程範圍，上訴人於系爭工程所施作部分，仍願負合約
    責任，特立本同意書為憑。」、「上訴人承攬被上訴人系爭
    工程今因稅務因素，本工程合約同意移轉至紘盛公司，有關
    本約一切權利、義務責任由紘勝公司概括承受，絕無異議。
    」；訴外人紘盛公司出具之同意書則載明：「紘盛公司同意
    以概括承受方式，承接上訴人承攬被上訴人系爭工程之權利
    與義務，爾後若有因本約衍生之工程瑕疵、債務及其他問題
    ，紘盛公司願負一切法律責任。」等語；有該等解除合約同
    意書、切結書、同意書在卷足稽。
(二)綜合上訴人出具之解除合約同意書、切結書、訴外人紘盛公
    司出具之同意書等內容之文義，上訴人擬將與被上訴人間之
    系爭合約，即向被上訴人承攬系爭工程之權利義務，一併讓
    與予訴外人紘盛公司，由訴外人紘盛公司承攬系爭工程，並
    概括承受系爭合約之權利義務，惟未為被上訴人所同意之事
    實，業據證人即紘盛公司負責人張欽勇於原審到場結證：「
    (提示答證一之同意書是否你簽的？)是。我承包原告在C295
    標的基樁工程，原告說要退出叫我直接對被告承攬該工程。
    同意書上所寫兩造間的權利義務全部由我承受原告的部分。
    因為我是實際施作人，原告只是掛名我同意這麼做。後來原
    告跟我說被告不同意我直接對被告承攬，就回到原點，紘盛
    繼續向原告請款，我都是透過原告，我沒有與被告直接接洽
    過。、「…我們紘盛公司沒有承接兩造之間的承攬契約。我
    也沒有向被告請款過。」等語在卷 (原審卷第170頁、第171
    頁」足憑；被上訴人對於證人所為之證言，又未予爭執，堪
    信證人所為證言為可採；系爭合約仍繼續有效存在於兩造之
    間，兩造仍應依系爭合約行使、履行其權利、義務，自不待
    言。被上訴人提出上訴人所出具解除合約同意書、切結書、
    紘盛公司出具之同意書，認上訴人已於91年 1月間就系爭工
    程之工程款債權，讓與予訴外人紘盛公司，抗辯上訴人已無
    請求權，顯不可採。
五、被上訴人以上訴人就系爭工程款未經估驗計價、未依約簽發
    統一發票，其請求付款之停止條件尚未成就等語為抗辯；經
    查被上訴人不爭執之系爭合約第5條第2項約定：「本工程每
    月估驗兩次，於估驗合格後甲方(被上訴人)應給付估驗款的
    百分之九十，餘百分之十為保留款。（乙方須開立估驗款的
    全額發票辦理領款）」，參酌上訴人就系爭工程款，於91年
    7月15日以 (91)勇管字第91071501號函請被上訴人支付，同
    月18日被上訴人即以系爭工程款之計算方式，以業主EIP JV
    規定為準，並俟EIP JV業主與被上訴人辦理結案時，一併處
    理等語函覆上訴人，被上訴人之備忘錄在卷(原審卷第30頁)
    足憑；被上訴人顯已就上訴人完成之工程，已為估驗計價，
    僅須俟被上訴人與業主辦理結案時一併處理，有被上訴人之
    備忘錄、被上訴人92年11月21日具狀答辯時，檢附之計算表
    在卷(原審卷第30頁、第53頁)足憑；至於上訴人未依章簽發
    統一發票，乃係上訴人對於國家課稅義務之違反，非被上訴
    人得拒絕給付系爭工程款之理由。被上訴人持以抗辯上訴人
    請款條件尚未成就，不得請求付款，亦無足取。
六、被上訴人以上訴人另行向被上訴人承攬施作之 DU-24P15D基
    樁工程，經業主抽樣施作完整性檢測，結果不符施工品質，
    經被上訴人通知依約進行補樁及處理接樁工程，竟拒絕依約
    履行，被上訴人請求賠償損害 9,646,423元；除此之外尚有
    應扣款項目為1,200,692元 (詳如原判決附表)，被上訴人自
    得於其所得請求之系爭工程款中，予以抵銷，經抵銷後已無
    餘額可資請求等語為抗辯；經查：
(一)被上訴人所為上開之抗辯，兩造已於原審合意援引原法院92
    年度訴字第2685號兩造間給付工程款事件，調查所得之證據
    資料，有93年2月10日原法院言詞辯論筆錄 (原審卷第161頁
    ）足憑，應先敘明。
(二)上訴人施作 DU-24P15D之基樁，經訴外人原德技術工程有限
    公司 (以下稱原德公司)檢測結果，顯示從樁頂以下至2.8公
    尺深處出現不正常訊號，可明確研判此一不良訊號，是由該
    處劣質混凝土所造成，可與鑽心取樣比對證實；至於鑽心取
    樣樣本之所以碎裂，係因當載重試驗施壓於樁頂時，於劣質
    混凝土部分會立即產生應力集中現象，進而造成基樁樁體破
    壞，若有事先預埋鋼筋應力計，則樁頂至樁底各區段之應力
    分佈，可清楚地由檢測儀器得知。一旦以水洗方式對已破壞
    之混凝土作鑽心取樣，則強大的水流力量將對已破壞之混凝
    土造成更嚴重之損壞等事實，有原德公司備忘錄在卷 (原審
     92年度訴字第2685號卷第67頁)可稽。本件工程業主則認為
    完整性檢測報告顯示樁頂處出現不良訊號，該部分可確認為
    劣質混凝土，載重驗證檢測失敗主要肇因於劣質混凝土未能
    完全排擠出樁體，此亦有長鴻／意泰／太電聯合承攬商函英
    、譯文在卷(同上卷第64頁、65頁)可稽。對照被上訴人於該
    事件中所提出之施工照片(同上卷第57頁至第63頁)，及長鴻
    營造股份有限公司所檢送之第二次基樁完整性檢測掃瞄圖片
    (同上卷第302頁、303頁、第316頁至第324頁)，堪認上訴人
    施作之基樁確有完整性掃瞄結果異常，以及鑽心取樣結果破
    裂之狀況。
(三)上訴人就其所施作之基樁工程，於第 1次基樁完整性檢測報
    告書第2.2項載明檢測結果為B級，第2.3項之B則說明系爭工
    程之基樁檢測結果為可以接受，主張其所施作之基樁工程乃
    屬合格等語。惟查上訴人所施作之基樁工程，經第 2次完整
    性掃瞄結果既有異常，即使第 1次完整性檢測結果為可接受
    ，亦不能認為其所施作之基樁工程，完整性檢測為合格。再
    者，被上訴人所提出之施工照片為鑽心取樣測試之結果，與
    完整性掃瞄為不同之測試，原德公司及長鴻／意泰／太電聯
    合承攬商之函文，亦均明確說明鑽心取樣結果確有基樁破裂
    狀況，與照片所示結果相符，自無從僅以拍照時間在第 1次
    完整性檢測之前，即認上訴人所施作之基樁工程仍屬合格，
    上訴人是項主張，自無足採。
(四)上訴人主張其所施作基樁工程之過程，均按規定進行，若基
    樁因劣質混凝土而有瑕疵，亦係因被上訴人所提供之混凝土
    品質不良所致云云，經查：
(1) 按：當事人主張有利於己之事實者，就其事實有舉證之責任
    ，民事訴訟法第277條第1項前段定有明文。又：「當事人於
    其利己事實之主張，除事實於法院已顯著，或為其職權上已
    認知者外，應負立證之責。」、「當事人主張事實，須負舉
    證責任，倘其所提出之證據，不足為主張事實之證明，自不
    能認其主張之事實為真實。」亦有最高法院18年度上字第16
    85、39年度判字第 2號分別著有判例，足資參照。上訴人主
    張被上訴人所提供之混凝土品質不良，致其所施作基樁工程
    經檢測不合格而有瑕疵，自應就其所主張有利於己之被上訴
    人提供混凝土品質不良之事實，負其舉證之責任。
(2) 證人張振於原法院到場結證稱：「我從89年10月開始擔任
    中華顧問工程司試驗部主任，系爭工程我負責材料試驗…被
    告送來給我試驗的混凝土我負責強度抗壓試驗，我檢驗的部
    分沒有不合格的。混凝土還要每 6個月作一次成份試驗，每
    次出料時，每個工地都會有人做檢測工作性試驗，檢查混凝
    土是否符合合約的要求。…，至於其他項目有無不合格要查
    紀錄。每 6個月的成份試驗，要做到工程結束，完工驗收完
    畢以後才停止，本件到目前還有再做成份試驗。」、「 (有
    沒有可能因為原告施工不當，造成經強度抗壓試驗、工作性
    試驗，檢驗合格之混凝土變成劣質混凝土？ )有可能，劣質
    混凝土就是低於設計要求的混凝土。…施工部分可能因為鋼
    筋籠或特密管排拔管造成，因為位置錯誤或拔管不當可能會
    造成周圍的土坍孔。每 6個月一次的成份試驗，是針對還在
    工廠內要出貨的原料作試驗，不是對已經施工的混凝土作試
    驗。」、「(抗壓測試是抽驗檢驗還是每車檢驗？)按照高鐵
    規定每 100立方公尺抽一組，這件總共抽了二組，抽驗的車
    次是由現場監造的工程師指定，工程師是長鴻營造與意泰和
    太平洋聯合承攬商的人。」、「 (如果抽樣性沒有問題，可
    以推論全部的材料都合格？ )可以，根據抽樣的理論，這是
    隨機抽樣，抽樣檢驗結果合格可推論母體都合格。」等語（
    同上卷第207至209頁）。由上之證言，被上訴人所提供之混
    凝土材料，經由被上訴人以外之聯合承攬人之工程師，抽樣
    做強度抗壓試驗，均經檢驗合格，無不合格情事；再參酌其
    他相關之檢測記錄，均無不合格情事，亦有細骨材篩分試驗
    記錄表、粗骨材篩分配合比報告表、粗細骨材物質含量試驗
    表、含水量試驗記錄表、基樁檢測記錄表、抗壓強度試驗報
    告、水泥混凝土澆置申請單、基樁混凝土澆至及樁底灌漿記
    錄表、監工報告表等在卷（同上卷第269至284頁）足稽。堪
    認被上訴人所提供之混凝土，並非劣質混凝土材料。上訴人
    又未能依上揭法條規定、最高法院判例意旨，證明被上訴人
    所提供混凝土為劣質材料，未盡其舉證之責任，其主張被上
    訴人所提供混凝土品質不良，自無足採。
(3) 從而，上訴人所施作基樁工程，其基樁完整性檢測報告顯示
    樁頂處出現不良訊號，經確認為劣質混凝土，參照上開證人
    所為之證言，或係由於上訴人之施工不當 (因為鋼筋籠或特
    密管排拔管造成，因為位置錯誤或拔管不當可能會造成周圍
    的土坍孔。 )，經強度抗壓試驗、工作性試驗，檢驗合格之
    混凝土變成劣質混凝土；以致上訴人所施作基樁工程，經檢
    測其基樁為不合格之廢樁。
(五)上訴人不爭執之系爭合約之英文條款第6條Tolerances、c項
    約定：「Any pile proven to be inadequate after testi
    -ng shall be defind as defective works。The Contract
    -or shall replace the pile with methods approved by
    the Designer。」意即：任一支基樁經試驗證明為不足時，
    則定義為有缺失的工作，承包商應以設計單位同意的方法更
    換基樁，此有系爭合約英文節本在卷(同上卷第345頁）足憑
    。按上訴人施作基樁工程之基樁，不符業主或被上訴人之品
    質要求，經判定為廢樁（或須補強）時，上訴人應無異議依
    被上訴人或業主之規定重新施作或補強之，所需之費用（包
    括鋼筋及混凝土材料）應由上訴人自行負擔之事實，為上訴
    人所不爭執。查本件上訴人施作基樁工程之基樁，業經業主
    檢測認定為不合格之廢樁，已如前所述，上訴人經通知應依
    約更換基樁。竟拒不依約更換，被上訴人就此部分請求上訴
    人應賠償其損害，於法尚非無據。
(六)按：二人互負債務，而其給付種類相同，並均屆清償期者，
    各得以其債務，與他方之債務，互為抵銷。民法第334條第1
    項前段定有明文。查本件上訴人施作基樁工程有前述之廢樁
    情事，對於被上訴人應分攤之費用，合計為9,646,423元，
    業據被上訴人提出請款明細表 (同上卷第119頁），核與所
    提出經業主工地主任蓋章證明屬實之承商分攤明細 (同上卷
    第220 、222、224、226、227、230、233、235、237、240
    、242、244、245頁)相符，並經業主高鐵C295標專案經理93
    年3月19 日以A26072號函覆，該等承商分攤明細確為所屬仁
    武工務所之原本，有該函在卷 (同上卷第218頁）足稽。堪
    認被上訴人所提出上述之分攤明細為真正；且上訴人應分攤
    之費用均已屆清償期，被上訴人自得主張與其應給付上訴人
    之系爭工程款671,782元，予以抵銷，於法有據，應予准許
    。
七、綜上所述，上訴人請求被上訴人給付系爭工程款 671,782元
    ，與上訴人因施作基樁工程，經檢測所施作之基樁不合格判
    定為廢樁，對於被上訴人應分攤之費用 9,646,423元，經抵
    銷後已無餘額(671,782-9,646,423=-8,974,641)可資請求。
    從而，原法院為其敗訴判決，經核於法尚無違誤；上訴意旨
    仍持陳詞指摘原判決不當，求予廢棄，為無理由，應予駁回
    。
據上論結，本件上訴為無理由，爰判決如主文。
中    華    民    國    95    年     5    月    30    日
                  民事第五庭      審判長法  官  林丁寶
                                        法  官  高鳳仙
                                        法  官  陳博享
正本係照原本作成。
不得上訴。
中    華    民    國    95    年    6     月    1     日
                                        書記官  鄭靜如


司法院資訊處製作；財團法人民間司法改革基金會備份。
